【裁判字號】    88,易,2261
【裁判日期】    890222
【裁判案由】    偽造文書
【裁判全文】
臺灣臺中地方法院刑事判決                       八十八年度易字第二二六一號
    公  訴  人  臺灣臺中地方法院檢察署檢察官
    被      告  乙○○
    選任辯護人  劉北元
右列被告因違反商業會計法等案件，經檢察官提起公訴（八十八年度偵字第一三二四
九號），本院判決如左：
    主  文
乙○○連續商業負責人意圖不法之利益而變造帳簿報表內容，處有期徒刑陸月，併科
罰金新臺幣拾貳萬元，罰金如易服勞役，以新臺幣玖佰元即銀圓參佰元折算壹日。
    事  實
一、乙○○自民國八十六年三月間起至八十八年三月六日止，擔任設於台中縣霧峰鄉
    ○○路一七七號元貫實業股份有限公司（以下簡稱元貫公司）之董事長兼總經理
    ，為執行業務之人，亦屬商業登記法第四條所稱之商業負責人，負有據實製作資
    產負債表、損益表等財務報表之義務。其明知元貫公司營運狀況欠佳，竟意圖為
    元貫公司之不法利益，並基於概括之犯意，於八十七年十月間，向元貫公司之董
    事庚○○詐稱：元貫公司當年度九月底尚有盈餘新台幣（下同）九百餘萬元，惟
    公司急需資金週轉，請庚○○代為墊款供公司週轉，使庚○○陷於錯誤而分別於
    八十七年十月二十六日將資金二百萬元匯入乙○○於萬通商業銀行( 以下簡稱萬
    通銀行）大里分行帳號0000000000000號帳戶；八十七年十月三十
    一日、八十七年十一月三日，先後將二百萬元、一千六百萬元匯入元貫公司設於
    玉山銀行大墩分行帳號00000000000號帳戶內，共計貸與元貫公司二
    千萬元。其後乙○○又企圖詐騙元貫公司之董事甲○○及監察人己○○，遂基於
    概括之犯意，於八十七年十一月十日製作元貫公司八十七年九月三十日之資產負
    債表時，明知應收帳款不及二千六百二十八萬九千零六十六元，竟以此數額登載
    於前述資產負債表上；又於製作八十七年一月一日至八十七年九月三十日之損益
    表時，明知元貫公司之銷貨收入不及六千一百六十一萬三千四百五十四元，竟以
    此數額登載於其業務上製作之前述損益表上，繼之利用此登載不實內容之財務報
    表，出示於己○○，亦向其詐稱公司週轉不靈急待資金掖注，使己○○陷於錯誤
    而於八十七年十一月二十日電匯二千萬元入元貫公司設於萬通銀行大里分行帳號
    00000000000000號之帳戶。並繼以相同手法，於八十七年十二月
    二日製作元貫公司八十七年十月三十一日之資產負債表時，虛列應收帳款為二千
    八百九十萬五千五百三十七元，並以此數額登載於其業務上製作之資產負債表上
    ；又於製作八十七年一月一日至八十七年十月三十一日之損益表時，虛列公司之
    銷貨收入為七千二百三十二萬二千八百八十六元，並以此數額登載於其業務上製
    作之前述損益表上，且利用此登載不實內容之財務報表，出示於甲○○，亦向其
    詐稱公司週轉不靈急待資金援助，使甲○○陷於錯誤分別於八十七年十一月三十
    日、八十七年十二月二十九日電匯二百萬元、二百五十萬元進入元貫公司設於萬
    通銀行大里分行帳號第00000000000000號帳戶。嗣乙○○於八十
    八年一月二十五日元貫公司召開八十八年第二次臨時董監事會議時，向與會之公
    司董、監事報告營運狀況，經己○○質疑八十七年十月份與十二月份之報表數字
    相差過大，乙○○方坦承製作不實內容之財務報表，己○○等人始知受騙。
二、案經被害人己○○、甲○○、庚○○訴由臺灣臺中地方法院檢察署檢察官偵查起
    訴。
    理   由
一、訊據被告乙○○矢口否認前開犯行，辯稱：１、系爭八十七年十月三十一日與八
    十七年底之應收帳款與銷貨收入短少之金額相差僅五十餘萬，顯為應收帳款數額
    變動導致銷貨收入數額減少所致，而非告訴人所言業績造假；２、告訴人依其所
    稱造假之財務報表資料，據之申報八十七年度營利事業所得，且於查封被告名下
    專利權事件引用上開所得稅申報書供鑑價機關參考，顯然告訴人不否認該資料之
    真實性；３、告訴人所提元貫公司八十八年一月二十五日臨時董監會會議記錄未
    經被告即主席蓋章，真實性有疑義；４、本件實係因股東間經營爭奪戰所引起；
    ５、依上揭會議記錄告訴人己○○與庚○○之發言，足見告訴人等本知悉公司財
    務困難，故貸與公司款項，而非被告對渠等詐騙，且告訴人甲○○、庚○○早於
    八十六年六月間即曾貸款予元貫公司云云。惟查：
    (一)右揭事實，業據告訴人己○○、甲○○、庚○○等於偵審時指訴綦詳，並經
        證人即八十八年一月二十五日元貫公司臨時董監事會議列席之元貫公司副總
        經理丙○○、該公司會計師丁○○於偵審時證述巷屬實，且有元貫公司變更
        事項登記卡影本一份、告訴人庚○○匯款予乙○○、元貫公司計二千萬元之
        匯款單三張、告訴人己○○匯款二千萬元至元貫公司設於萬通銀行大里分行
        前述帳戶之匯款單一張、告訴人甲○○匯款四百五十萬元至元貫公司萬通銀
        行大里分行前述帳戶之匯款回條二張、元貫公司八十七年十二月三十一日資
        產負債表、損益表、被告登載內容不實之八十七年九月三十日資產負債表、
        損益表、八十七年十月三十一日資產負債表、損益表等各一份、元貫公司八
        十八年一月二十五日第二次臨時董監事會議會議簽到簿與會議記錄、八十八
        年度第一次股東臨時會議會議記錄等件在卷可憑。
    (二)次查，元貫公司之銷貨收入至八十七年九月底為六千一百六十一萬三千四百
        五十四元，迄八十七年十月底為七千二百三十二萬二千八百八十六元，然至
        八十七年十二月底竟減少為四千八百四十四萬六千一百六十四元，觀察同一
        時期之現金、銀行存款、銷貨退回、銷貨折讓等會計科目之金額，縱使屬於
        正常之年終為製作財務報表有所調整，亦不致出現二千三百八十七萬餘元之
        差距，此有元貫公司八十七年九月三十日、八十七年十月三十一日、八十七
        年十二月三十一日之資產負債表，與至八十七年九月三十日、至八十七年十
        月三十一日、至八十七年十二月三十一日之損益表在卷足憑，足見被告所辯
        係應收帳款調整，尚難採信。
    (三)又證人戊○○即元貫公司之會計人員雖於本院審理到庭證稱：伊於申報八十
        七年營利事業所得前，曾請示前任財務副總林麗芬，得到林麗芬之同意，且
        從現有資料看不出有不實之內容，並曾將資產負債表與損益表交給己○○過
        目後經其認可方辦理申報，申報所用之印章並未限定用途等語，且元貫公司
        八十七年度營利事業所得稅結算申報書之內容確與該公司八十七年十二月三
        十一日還原後之資產負債表與損益表內容不盡相同，此有元貫公司八十七年
        度營利事業所得稅結算申報書與該公司八十七年十二月三十一日之資產負債
        表、損益表在卷可查，該份八十七年十二月底之資產負債表與損益表並經證
        人丁○○即元貫公司委任之會計師於偵查中證述稱：八十七年十二月份之財
        務報表並未造假、已經還原等語。然此並不影響被告之前明知不實之內容而
        登載於業務上製作之財務報表並持之向告訴人等詐騙之事實。
    (四)又查，被告乙○○曾出席八十八年一月二十五日舉行之元貫公司八十八年第
        二次臨時董監事會議，並於會議中坦承係為業績好看才作公司賺錢的假財務
        資料等情，此有元貫公司八十八年第二次臨時董監事會議簽到簿與會議記錄
        在卷可考，且與證人丁○○( 元貫公司會計師) 、丙○○( 上開會議列席人
        員) 及林永昇( 委託被告代為出席該次會議之董事) 於偵查與本院審理中證
        述情節相符，是被告事後辯稱：會議記錄真實性堪虞等語，不足採信。
    (五)再查，告訴人甲○○確係於八十七年七月三十日匯款至元貫公司設於萬通銀
        行大里分行帳號00000000000000號帳戶，然與被告所辯稱甲○○於八十六年六月間即借錢給元貫公司之事實，並不相符，此有元貫公司
        前揭萬通銀行大里分行帳戶交易明細影本在卷可考；且被告所辯稱庚○○於
        八十六年六月間即借錢給元貫公司等情，依被告所提出元貫公司上揭萬通銀
        行大里分行往來明細影本，所謂庚○○借款部分，乃係被告自行手寫註明於
        其上，並非銀行正式往來之紀錄，且日期為八十七年八月四日，亦與被告所
        言不符，是其此一辯解，亦不可採。
    (六)末查，告訴人庚○○確曾因被告以元貫公司資金週轉困難為由，借款二千萬
        元與元貫公司，且被告曾以庚○○為受款人，簽發金額為一千二百八十萬元
        之本票，作為擔保庚○○負擔超過元貫公司於八十八年度第一次臨時董監事
        會議決議中其所應分擔支援之金額部分。此有本院八十八年度中檢字第二一
        九０號民事判決附卷可參。
    綜上所述，本件事證明確，被告犯行堪以認定。
二、核被告乙○○所為，係違反商業會計法第七十一條第三款之商業負責人意圖不法
    之利益而變造帳簿報表內容罪( 因被告一個填製不實財務報表而變造帳簿報表內
    容之行為，同時觸犯刑法第二百十五條業務上登載不實文書罪及商業會計法第七
    十一條第三款變造帳簿報表內容罪，惟後者應屬刑法之特別法規定而屬法規競合
    關係，自應論以商業會計法第七十一條第三款之罪) 、及刑法第三百三十九條第
    一項之詐欺取財罪。被告先後多次犯行，均時間緊接，手法相同，觸犯構成要件
    件相同之罪名，顯均係基於概括犯意反覆為之，為連續犯，均應依刑法第五十六
    條之規定以一罪論，並依法加重其刑。被告所犯上開二罪，有方法結果之牽連關
    係，應從一重之商業會計法第七十一條第三款之罪處斷。爰審酌被告始終否認犯
    行、其為公司負責人不思如何改善營運、竟製造不實之財務報表詐騙其他董事，
    致使告訴人等人匯入鉅額資金卻發現血本無歸、所涉之詐取金額達數千萬元之多
    且事發之後遲遲不與元貫公司移交財務報表與各項重要憑證與權狀、致使公司無
    法順利清算，更未能取得告訴人等之諒解等一切情狀，量處如主文之刑，併科罰
    金部分，並諭知易服勞役之折算標準。
三、據上論斷，應依刑事訴訟法第二百九十九條第一項前段、第三百條，修正前商業
    會計法第六十七條第四款，刑法第十一條前段、第二條第一項但書、第五十六條
    、第四十二條第二項，罰金罰鍰提高標準條例第一條前段、第二條，判決如主文
據上論斷，應依刑事訴訟法第二百九十九條第一項前段，商業會計法第七十一條第三
款，刑法第十一條前段、第五十六條、第三百三十九條第一項、第五十五條、第四十
二條第二項，罰金罰鍰提高標準條例第一條前段、第二條，判決如主文。
中    華    民    國    八十九    年       二       月     二十二      日
                                  臺灣臺中地方法院刑事第三庭
                                      法  官 曾佩琦
右正本證明與原本無異。
如不服本判決，應於送達後十日內向本院提出上訴狀(須附繕本)，上訴於台灣高等
法院台中分院。
                                      書記官
中    華    民    國    八十九    年       二       月      二十九    日
附錄本案論罪科刑法條：
商業會計法第七十一條：
商業負責人、主辦及經辦會計人員或依法受託代他人處理會計事務之人員有左列情事
之一者，處五年以下有期徒刑、拘役或科或併科新臺幣十五萬元以下罰金：
三、意圖不法之利益而偽造、變造會計憑證帳簿報表內容或撕毀其頁數者。
刑法第三百三十九條第一項：
意圖為自己或第三人不法之所有，以詐術使人將本人或第三人之物交付者，處五年以
下有期徒刑、拘役或科或併科一千元以下罰金。


司法院資訊處製作；財團法人民間司法改革基金會備份。
